臺灣高等法院臺南分院刑事判決　　　　95年度上訴字第1272號
上　訴　人
即　被　告　甲○○
　　　　　　　　　　國民
　　　　　　乙○○
　　　　　　起訴及原審均誤為.
　　　　　　　　　　國民
共　　　同
選任辯護人　黃進祥　律師
　　　　　　江順雄　律師
　　　　　　黃建雄　律師
上列上訴人等因違反政府採購法案件，不服臺灣雲林地方法院94
年度訴字第399號，中華民國95年9月15日第一審判決（起訴
案號：臺灣雲林地方法院檢察署92年度偵字第5051號），提起上
訴，本院判決如下：
    主  文
上訴駁回。
    事  實
一、犯罪事實：
(一)、雲林縣林內鄉公所於民國88年12月20日辦理「湖本村美化環
    境及道路改善工程」、「烏麻村美化環境及道路改善工程」
    、「九芎村美化環境及道路改善工程」、「林茂村美化環境
    及道路改善工程」（各工程以下簡稱「湖本村工程」、「烏
    麻村工程」、「九芎村工程」、「林茂村工程」）等4 件工
    程招標承攬施作案（以下統稱本案4 件工程），採限制性招
    標，邀請2 家以上廠商比價，由投標金額最低且在核定底價
    以下者得標。當時之林內鄉長陳河山指定甲○○為負責人之
    「源大營造有限公司」（以下簡稱源大公司，址設彰化縣二
    水鄉○○村○○路○段34號）、乙○○（甲○○之弟）為負
    責人之「源宏營造有限公司」（址設彰化縣二水鄉○○村○
    ○路○段430號）、王和平為負責人之「協泰土木包工業」（
    以下簡稱協泰土木，址設雲林縣林內鄉烏塗村50號）參與「
    湖本村工程」之投標比價；指定源大公司、源宏公司、及張
    常雄為負責人之「中興土木包工業」（以下簡稱中興土木，
    址設雲林縣林內鄉○○路13號）參與「林茂村工程」之投標
    比價；指定源大公司、堡盛營造有限公司（以下簡稱堡盛公
    司，址設雲林縣林內鄉○○村○○路○段32巷16號1樓）、「
    新泰營造有限公司」（以下簡稱新泰公司，址設雲林縣斗六
    市○○里○○路631之7號1樓）參與「烏麻村工程」之投標
    比價；指定源宏公司、川永營造工程有限公司（以下簡稱川
    永公司，址設雲林縣林內鄉烏塗村50號）、新泰公司參與「
    九芎村工程」之投標比價。
(二)、於88年12月25日或26日左右，甲○○、乙○○於接獲林內鄉
    公所寄發「湖本村工程」、「林茂村工程」投標通知之標函
    等相關文件，其2人基於圍標、得標而獲取不當利益之意圖
    ，於彰化縣二水鄉○○村○○路○段34號其2人住處，協議「
    湖本村工程」、「林茂村工程」均由源大公司得標，源宏公
    司陪標而不為投標價格競爭之犯意聯絡，合意「湖本村工程
    」由源大公司以標價新臺幣（下同）1,862,000元投標，源
    宏公司以不可能得標之2,006,000元標價投標；「林茂村工
    程」由源大公司以標價1,866,000元投標，源宏公司以不可
    能得標之2,000,000元投標。謀議底定，於88年12月29日，
    甲○○指示其不知情之女兒劉淑雯，前往彰化商業銀行南投
    分行（以下簡稱彰銀南投分行），購買彰銀南投分行本行支
    票、票號KB0000000號、面額190,000元、同分行本行支票、
    票號KB0000000號、面額190,000元支票共2紙；復至臺灣銀
    行南投分行（以下簡稱臺銀南投分行）購買臺銀南投分行本
    行支票、票號FF0000000號、面額190,000元支票1紙；乙○
    ○則至土地銀行員林分行（以下簡稱土銀員林分行），購買
    土銀員林分行本行支票、票號PQ0000000號、金額180,000
    元支票1紙。其中，票號KB0000000號、FF000000 0號支票分
    別充作源大公司、源宏公司投標「湖本村工程」所需之押標
    金；票號KB0000000號、PQ0000000號支票則充作源大公司、
    源宏公司投標「林茂村工程」所需之押標金。其2人在上開
    住處備妥標單等投標文件，於88年12月30日上午09時投標文
    件截止收件前，將投標文件寄送林內鄉公所。於同日上午09
    時30分許，林內鄉公所業務承辦人員辦理本案4件工程開標
    ，「湖本村工程」果由源大公司以上開標價得標；「林茂村
    工程」則由中興土木以1,858,000元最低標得標。
二、案經雲林縣調查站移送臺灣雲林地方法院檢察署檢察官偵查
    起訴。
    理  由
一、程序部分：
    檢察官、被告甲○○、乙○○及其辯護人對於本案書面供述
    證據，於審判程序中均同意作為證據，或未於言詞辯論終結
    前聲明異議，視為同意作為證據，本院審酌該等書面陳述時
    作成之情況，認為適當，依刑事訴訟法第159條之5第1項、
    第2項之規定，均認有證據能力。
二、本件共同被告陳河山、鄭莞儒、許世星、陳清合原審法院認
    與被告甲○○、乙○○並無犯意之聯絡與行為分擔，均經原
    審判決無罪確定（詳如原審判決），又「烏麻村工程」僅由
    被告甲○○為負責人之「源大公司」參與投標，被告乙○○
    為負責人之「源宏公司」並未參與投標。而「九芎村工程」
    僅由乙○○為負責人之「源宏公司」參與投標、被告甲○○
    為負責人之「源大公司」並未參與投標，為公訴人起訴所認
    定之事實，合先敘明。
三、證據證明力部分（兼論被告、辯護人之辯解，本院認為不足
    採之理由）：
１、採證法則：
    按認定犯罪事實所憑之證據，並不以直接證據為限，即綜合
    各種間接證據，本於推理作用，為認定犯罪事實之基礎，如
    無違背一般經驗法則，且已達通常一般人均不致有所懷疑，
    而得確信其為真實之程度，自得為被告有罪之認定，最高法
    院44年臺上字第702 號、76年臺上字第4986號判例要旨可資
    參照。
２、源大公司、源宏公司營業處所、及甲○○、乙○○生活起居
    處所均同一：
    (1)、甲○○、乙○○為兄弟，分別係源大公司、源宏公司負
        責人，於88年12月25日或26日左右，經林內鄉公所指定
        參與「湖本村工程」、「林茂村工程」投標比價，源大
        公司另為林內鄉公所指定參與「烏麻村工程」、源宏公
        司另為林內鄉公所指定參與「九芎村工程」投標比價，
        其中「湖本村工程」另有指定廠商協泰土木參與投標比
        價，「烏麻村工程」亦有指定廠商堡盛公司、新泰公司
        參與投標比價，「九芎村工程」也有指定廠商川永公司
        、新泰公司參與投標比價，「林茂村工程」尚有指定廠
        商中興土木參與投標比價；「湖本村工程」、「烏麻村
        工程」均由源大公司得標施作，「九芎村工程」由源宏
        公司得標施作，「林茂村工程」由中興土木得標施作等
        情，業據被告甲○○、乙○○於偵審中均坦白承認，核
        證人陳河山（原林內鄉長）、鄭莞儒（原林內鄉公所建
        設課技士）、陳清合、許世星、張常雄、王和平於偵審
        中之供證相符，並有源大公司公司戶查詢資料（見調查
        站卷第111頁）、林內鄉公所關於本案4件工程採限制性
        招標方式辦理發包、開標之簽呈、通知廠商投標比價函
        文、小型工程承包廠商建議名冊（見原審函查卷第24頁
        至第40頁、第42頁至第51頁、第53頁至第62頁）、源大
        公司、源宏公司、堡盛公司、新泰公司、川永公司、中
        興土木之標單（見調查站卷第98頁、129頁、第133頁、
        第176頁、第179頁、第235頁、第239頁、第242頁、第2
        64頁、第269頁）、工程估價單（見調查卷第81頁、第9
        9頁、第134頁、第240頁、第265頁、第275頁、第99頁
        、第173頁、第177頁、第236頁、第239頁、第270頁）
        、林內鄉公所之工程投標廠商資格證件審查表（見調查
        卷第93頁、第297頁、第75頁、第240之1頁、第267頁、
        第277頁、第193頁、第184頁、第186頁、第243頁、第3
        19頁、第272頁，以下簡稱審查表）、比價紀錄表（見
        調查卷第296頁、第308頁、第318頁、第330頁）、本案
        4件工程比價結果簽呈（見調查站卷第211頁、第222頁
        、第247頁，缺「九芎村工程」）等書證在卷可參。又
        源大公司投標「湖本村工程」、「林茂村工程」之標價
        分別為1,862,000元、1,866,00 0元；源宏公司投標「
        湖本村工程」、「林茂村工程」之標價分別為2,006,00
        0元、2,000,000元之事實，亦為被告甲○○、乙○○所
        認是，並有上開標單、工程投標廠商資格證件審查表、
        比價紀錄表等可佐。
    (2)、依據上開標單、審查表及被告甲○○、乙○○於調查站
        之供述筆錄所示，源大公司址設彰化縣二水鄉○○村○
        ○路○段34號），源宏公司址設彰化縣二水鄉○○村○
        ○路○段430 號。而林內鄉公所之投標通知，是分別郵
        遞上開2址之事實，亦為被告甲○○、乙○○及證人鄭
        莞儒供證無訛，並有林內鄉公所郵寄紀錄簿影本（見辯
        護人主張卷第50頁）在卷可參。依上開郵寄紀錄簿影本
        所示，投標通知是於88年12月24 日，加上郵遞時間，
        甲○○、乙○○接獲投標通知之訊息，應在88年12月25
        日或26日左右。而依張常雄、張冬慶兄弟於調查站之供
        述筆錄，源大公司、源宏公司營業地點是設於同一處所
        。劉淑雯（甲○○之三女兒）於調查站詢問時，亦證實
        其平日有空或公司小姐不在時，會幫忙處理源大公司、
        源宏公司、及劉峻麟（甲○○之子）為登記負責人之大
        源混凝土有限公司（址設彰化縣二水鄉○○村○○路○
        段34號，以下簡稱大源公司）等3家公司之帳款或至銀
        行辦理會計業務，源大公司、源宏公司通訊處所均在員
        集路34號（即源大公司地址），源宏公司之辦公地點在
        員集路34號。證人劉淑敏（甲○○之大女兒）於審判中
        亦證稱其曾在源大公司擔任一般行政工作，直至89年間
        才離職，工作地點是在員集路34號，該處是源大之辦公
        處所，也是通訊地址，甲○○、乙○○等人是同住在員
        集路34號。被告甲○○、乙○○2人之住處均在上開處
        所，為其2人於人別訊問時供明在卷，乙○○並稱其無
        其他住處，此經本院核對其2人國民身分證無誤。被告
        乙○○於調查站詢問時，亦供稱其與甲○○、劉峻麟、
        劉淑雯平日共同居住於員集路34號，源大公司地址在此
        ，甲○○為營業需要，又在南投縣名間鄉○○路28之1
        號設源大公司辦事處，大源公司則設在員集路34號斜對
        面，源宏公司登記地址員集路3段430號是其以前住處，
        已租人使用7、8 年，源宏公司之實際營運地點是在員
        集路34號，只要有源宏營造之信件，郵差均知道送達員
        集路34號，林內鄉公所投標通知是寄達員集路34號。
    (3)、由上開證據資料顯示，源大公司、源宏公司登記地址雖
        不相同，惟其實際通訊地址、營業辦公處所均在同一地
        址（員集路1段34號），甲○○、乙○○生活起居均在
        該處，林內鄉公所給源大公司、源宏公司之投標通知均
        寄達該處，劉淑雯亦在空暇時，處理源大公司、源宏公
        司、大源公司之帳款及會計業務，顯然，源大公司、源
        宏公司不僅負責人是親兄弟，且營業辦公地點同一，公
        司帳款等相關會計業務，有時亦由負責人之親人處理，
        負責人亦均在同一營業處所生活起居，兩家公司關係非
        常之密切，衡情，若非甲○○、乙○○兄弟感情良好，
        業務或財務上得以互相支援協助，實不可能在兄弟分家
        後，猶仍採取此種模式經營公司。被告乙○○於調查站
        詢問時亦供稱：81年（民國）前，源大公司、源宏公司
        由甲○○、乙○○2人統籌共同運作，資金、員工由其
        兄弟2人共管，相互支援使用，81年間，始分別經營，
        獨立運作。由此亦可認，甲○○、乙○○經營之源大公
        司、源宏公司，不論在資金、財務、人員之調用、辦公
        空間之運用等與經營業務有關事項，已互相支援達一段
        時間，而有一定之經營慣性，縱81年間，兩家公司獨立
        運作，惟兄弟2人對於助長源大公司、源宏公司業務之
        成長，信仍有一定之默契，對於業務之招攬，定互通有
        無，互相配合，絕不至於互相隱瞞，造成兩家公司互相
        競爭，致肥水外落之理。由此即可推斷，林內鄉公所就
        本案4件工程之投標同時通知寄達員集路34號，被告甲
        ○○、乙○○均已就近互相告知源大公司、源宏公司被
        指定參與比價之工程項目，而為工程競價之一定謀議，
        以求得標施作，爭取公司生意。劉淑雯於調查站供稱源
        大公司辦公處所在南投縣名間鄉，又稱源大公司在源宏
        公司對面，供詞矛盾，亦與證人劉淑敏證稱源大公司營
        業地點不符。證人劉淑敏於審判中證稱其不清楚源宏公
        司之通訊地址，又稱源宏公司在源大公司對面，隔條馬
        路，亦與劉淑雯於調查站供稱源宏公司辦公地點是在員
        集路34號部分不符，其2人供證源大公司、源宏公司辦
        公地點不同云云，均在迴護甲○○、乙○○，難以採信
        。被告甲○○辯稱源大公司營業地點及其個人居住處所
        是在南投縣名間鄉○○路28號，源大公司與源宏公司互
        不往來，顯與劉淑敏、劉淑雯、乙○○之上開證供不符
        ，亦與常情不合，不足採信。被告乙○○事後於調查站
        、檢察官面前又改稱甲○○未與其同住，源大公司實際
        經營處所是在南投縣名間鄉○○○路430號對面，兩家
        公司互不往來，自相矛盾，顯事後附和甲○○，亦不足
        取。
３、押標金之來源同一：
    (1)、源大公司投標「湖本村工程」之押標金，乃彰銀南投分
        行本行支票，票號KB0000000號、面額190,000元；「烏
        麻村工程」之押標金，為同行本行支票，票號
        KB0000000號、面額19 0,000元；「林茂村工程」為同
        行本行支票，票號KB0000 000號、面額180,000元；源
        宏公司投標「湖本村工程」之押標金，乃臺銀南投分行
        本行支票，票號FF0000000號、面額19 0,000元；「九
        芎村工程」之押標金，為同行本行支票，票號FF000000
        0號、面額180,000元；「林茂村工程」為土銀員林分行
        ，票號PQ0000000號、面額180,000元等情，有上開審查
        表上之註記可稽（參調查站卷第297頁、第93頁、第75
        頁、第240-1頁、第267頁、第277頁）。而源大公司投
        標「林茂村工程」、「湖本村工程」、「烏麻村工程」
        之押標金聯號支票共3紙，係劉淑雯於88年12月29日，
        攜帶大源公司大、小章，至彰銀南投分行，以大源公司
        設於彰銀南投分行帳號21705-6號帳戶內存款提撥560,0
        00元購得，另源宏公司投標「湖本村工程」之押標金，
        票號FF0000000號支票，係劉淑雯於同日至臺銀南投分
        行以現金購得，源宏公司於「湖本村工程」未得標，林
        內鄉公所退還該票號FF000000 0號支票押標金後，劉淑
        雯於89年01月04日將該支票存入源大公司設於臺銀南投
        分行帳號000000000000號帳戶內兌領等事實，為劉淑雯
        於調查站供述無誤，並有臺灣銀行光碟櫃歷史明細查詢
        系統、臺灣銀行本行支票申請書待收入傳票、票號FF00
        00000號支票正反面、彰銀南投分行存摺存款帳戶資料
        查詢明細表、彰銀匯款申請書代收入傳票、放款支出傳
        票、彰銀本行支票申請書代收入傳票、票號KB0000000
        號支票正反面、票號KB0000000號支票正反面（見調查
        站卷第110頁至第120頁）等書證在卷可明。劉峻麟於調
        查站詢問時，亦供稱申購上開票號KB0000000號、KB000
        0000號、KB0000 000號支票之彰銀匯款申請書代收入傳
        票、放款支出傳票上之字跡非其字跡，非其親購，與其
        妹劉淑雯之字跡很相似，應係劉淑雯購買。
    (2)、雖劉淑雯對票號FF0000000號支票是否為其所申購未言
        明，惟依據卷附之臺灣銀行本行支票申請書代收入傳票
        所示，其上載明申請人為劉淑雯、日期為88年12月29日
        （見調查站卷第283頁、該支票正反面見第284頁），經
        核其字跡與劉淑雯申購票號FF0000000號之字跡相符（
        見調查站卷第112頁、第113頁），兩張支票票號相連、
        申購日期相同，信該兩張支票係劉淑雯同時購得。至於
        購買該兩張支票之資金來源為何？劉淑雯於調查站供明
        其於同日（88年12月29日）自大源公司設於彰銀南投分
        行之上開帳戶內提領現金570,000元，此亦有彰銀南投
        分行存摺存款帳戶資料查詢明細表、提款憑條（見調查
        站卷第115頁、第120頁）可佐，參酌劉淑雯於同日自大
        源公司同帳戶提撥560,000元申購上開彰銀南投分行3張
        連號支票，顯然劉淑雯於該帳戶又提領570,000元現金
        ，同日又購得臺銀南投分行本行支票2紙，足以認定劉
        淑雯提領該筆現金是用以購買上開臺銀南投分行本行支
        票。
    (3)、劉淑雯於調查站及檢察官面前稱票號FF0000000號支票
        係88 年12月29日乙○○臨時向其借款，並要其購買，
        其不知用途，也沒錢，再向其男友及甲○○借款購買，
        因甲○○與乙○○感情不好，其不敢讓甲○○知道借款
        購買支票之事，事後乙○○還其90,000元，現尚積欠
        100,000元未還云云。惟乙○○於調查站詢問時，供稱
        上開票號支票係其向友人（已忘記姓名）借款後親自購
        買；對於為何是劉淑雯購買，乙○○無法解釋。由上內
        容，已可知劉淑雯、乙○○之上開供述，顯均不實。且
        劉淑雯於調查站中又更易前詞，陳稱票號FF00 00000號
        支票係其親自存入源大公司設於臺銀南投分行帳戶，乙
        ○○已清償該筆借款，其陳述前後不一之處，一望即見
        。劉淑雯既然沒錢，對乙○○之借款，直接推說沒錢即
        可，其知甲○○、乙○○感情不好，又怎會再向甲○○
        轉借？再者，若該190,000元之借款是向甲○○及劉淑
        雯之男友借得，劉淑雯清償借款，理應分別清償甲○○
        及男友，何以逕將該支票存入源大公司帳戶內還款？如
        此一來，甲○○又怎會不知道支票存入源大公司帳戶之
        事？怎能達到劉淑雯所稱「不敢讓甲○○知道借款購買
        支票」之目的？甲○○乃大源公司之實際經營者，財務
        、經營決策均由甲○○負責，劉峻麟雖掛名負責人，惟
        其僅奉命執行等情，為劉淑雯、劉峻麟於調查站詢問時
        陳稱一致，則劉淑雯於88年12月29日，攜帶大源公司大
        小章，前往彰銀南投分行提撥（領）大源公司帳戶內之
        560,000元、570,000元等為數甚鉅之錢財，甲○○怎可
        能不知道用途，即任由劉淑雯提撥（領）？又劉淑雯同
        日提撥（領）款項，均係購買銀行之本行支票，且支票
        抬頭均載明「林內鄉公所」，其中3張支票在彰銀南投
        分行購買，另2 張則卻轉到臺銀南投分行購買，若非有
        人刻意指示如此，只負責申辦支票之劉淑雯，怎會不在
        彰銀南投分行一併購買，省時省事？由劉淑雯上開陳述
        之不合理，更可明票號KB 0000000號（源大公司投標「
        林茂村工程」押標金）、票號KB0000000號（源大公司
        投標「湖本村工程」押標金）、票號KB0000000號支票
        （源大公司投標「烏麻村工程」之押標金）、票號
        FF0000000號（源宏公司投標「九芎村工程」之押標金
        ）、票號FF0000000號（源宏公司投標「湖本村工程」
        之押標金）等本行支票，均係甲○○指示劉淑雯自大源
        公司帳戶內取款申購，且須至兩家不同之銀行購買，以
        便投標時，不致因票號連號之瑕疵，而遭判定有圍標之
        嫌，進而廢標或取消投標比價資格。
    (4)、依乙○○於原審準備程序中所供，源宏公司投標「林茂
        村工程」押標金即票號PQ0000000號本行支票，係其親
        往土銀員林分行，自源宏公司所設帳號320105號轉帳申
        購，此亦有土銀存摺類取款憑條、本行支票領取登錄單
        、該支票正反面在卷可詳（見調查站卷第293頁、第294
        頁）。而依據上開取款憑條所示，源宏公司於88年12月
        29日提款2,070,000元，帳戶內所餘款項有9,637元，可
        見源宏公司於88年12月29日，尚有存款達2,079,637元
        。既然如此，乙○○為何會短缺190,000元之押標金款
        項，需向劉淑雯借款？又乙○○既於同日購買上開押標
        金支票，其若仍有購買押標金支票之需求，帳戶內亦有
        二百餘萬元之存款，其直接在土銀員林分行一併辦理即
        可，又何需拜託劉淑雯持款至臺銀南投分行購買「九芎
        村工程」、「湖本村工程」所需之押標金支票？由此，
        均足認劉淑雯、乙○○、甲○○所稱借款之說，均係虛
        偽，更可判定乙○○前往土銀員林分行購買「林茂村工
        程」所需之押標金支票，亦係為避免同一工程押標金支
        票票號連號，而遭認定有圍標之嫌，進而廢標或取消比
        價資格，而乙○○之所以會有如此之舉動，自與甲○○
        指示劉淑雯購買其他5 紙押標金支票有關，再審酌甲○
        ○以其所經營之大源公司資金為源宏公司提供「湖本村
        工程」、「九芎村工程」押標金，堪信甲○○、乙○○
        對押標金支票之取得，有一定之謀議與共識，即圖謀兩
        公司圍標「湖本村工程」、「林茂村工程」，藉以獲取
        得標之不當利益。綜上可知，甲○○辯稱其不知乙○○
        取得押標金之過程，不知劉淑雯申購源宏公司押標金支
        票，源大公司之押標金支票係其子劉峻麟申購云云，均
        不足取。
４、源宏公司投標「湖本村工程」、「林茂村工程」之標價絕不
    可能得標：
    (1)、源大公司投標「湖本村工程」、「林茂村工程」之標價
        分別為1,862,000元、1,866,000元；源宏公司投標「湖
        本村工程」、「林茂村工程」之標價分別為2,006,000
        元、2,000, 000元之事實，前已敘明。而在源大公司、
        源宏公司未互為競標廠商之「九芎村工程」，源宏公司
        之標價為1,856,000 元並得標之事實，為被告乙○○所
        坦承，並有上開標單、比價紀錄表等足資為證。本案4
        件工程之所以均採限制性招標，乃各工程之招標金額在
        2,000,000元以下，未達政府採購法之「公告金額」，
        而依當時有效之「中央機關未達公告金額採購招標辦法
        」第2條第2款之規定、政府採購法第18條第3項規定辦
        理之事實，為證人陳河山、鄭莞儒供證無誤，並有當時
        有效之「中央機關未達公告金額採購招標辦法」在卷可
        參（見辯護人主張卷第16頁）。是以，林內鄉公所核定
        之本案4件工程底價，絕不可能超過2,000,000元，若投
        標金額超過2,000,000元，絕不可能得標，對此，被告
        乙○○於調查站詢問時供稱：「湖本村工程經我核算，
        必須2,006,000元才有利潤，所以即使明知投標金額超
        過2,000, 000元，一定超過底價不可能得標，我還是堅
        持購買押標金參與投標。」「我瞭解工程費用超過
        2,000,000元必須公開招標。」可見，乙○○明知源宏
        公司關於「湖本村工程」、「林茂村工程」之標價，是
        絕對不可能得標，惟其仍以源宏公司之名義投標，顯然
        不是為了得標以獲取利潤，而是陪標。對照源宏公司投
        標「九芎村工程」之標價為1,865,000元並且得標之事
        實，源宏公司投標「湖本村工程」、「林茂村工程」是
        為陪標之事實，更是明顯。被告甲○○辯稱不知源宏公
        司投標「湖本村工程」、「林茂村工程」標價云云，不
        足採信。
    (2)、被告乙○○在檢察官訊問時，對於源宏公司投標「湖本
        村工程」、「林茂村工程」之標單何人填載，是否委託
        劉淑雯製作，均供稱「忘記了」，惟一再供稱標單上之
        競標價額是其所計算。既然標價是由乙○○所親算，標
        價本質上為商業機密，源宏公司又係乙○○經營管理，
        標價由乙○○親填於標單，乃正常自然之事，縱或委託
        他人代填，亦係與乙○○本人關係親密或職司公司業務
        之重要人物，惟乙○○對此均不記憶，可徵乙○○對標
        價之填載，並不在意，不具有意競標之心態，是其所供
        標價為其親自計算所得，用以獲利云云，即不可信。再
        綜合上開２、３之論述，可認源宏公司之所以會以上開
        不可能得標之價額競標，乃出於甲○○、乙○○協議之
        結果，亦即，源宏公司投標「湖本村工程」、「林茂村
        工程」之標價，是甲○○、乙○○協議使源宏公司不為
        價格之競爭，使參與比價之源大公司，得以較低價額得
        標。
５、源大公司、源宏公司得標後，工程合約之保證廠商是由甲○
    ○洽商提供，工程合約之保險費用由乙○○支付，及得標工
    程款給付後，源大公司、源宏公司帳戶內款項相互流用：
    (1)、源大公司標得「湖本村工程」、「烏麻村工程」、源宏
        公司標得「九芎村工程」，其工程合約之保證廠商原均
        為長巨營造有限公司（址設南投縣名間鄉○○村○○路
        28-1號，當時登記負責人為劉淑敏，以下簡稱長巨公司
        ），此為被告甲○○、乙○○所是認，並有上開工程合
        約保證書在卷可參（見調查站卷第210頁、第221-1頁、
        第231頁、第254頁）。而劉淑敏雖為長巨公司當時之負
        責人，惟劉淑雯於調查站詢問時，已陳明長巨公司原負
        責人係其姊劉淑敏，劉淑敏出嫁後，甲○○才讓劉淑雯
        擔任長巨公司負責人，長巨公司主要業務均是甲○○負
        責，其對營造公司之營運一竅不通。證人劉淑敏於審判
        中雖具結證稱其於案發時是長巨公司負責人，都是由其
        推行業務，惟劉淑敏於審判中對長巨公司何時設立、長
        巨公司之登記地址、公司有無股東、何人是公司董事、
        資本額、其個人出資額、何時負責人變更為劉淑雯、如
        何辦理變更、劉淑雯以多少代價買下長巨公司等事項，
        均表「忘記了」、「不知道」。由上足認劉淑敏所證長
        巨公司均由其推行業務云云，顯非實在，而不足採。被
        告甲○○於調查站詢問時，亦供稱其當初是以劉淑敏之
        名義設立長巨公司。凡此足認，長巨公司業務之實際負
        責人，是甲○○，劉淑敏、劉淑雯均只是甲○○用以登
        記之名義負責人而已。被告甲○○、乙○○辯稱長巨公
        司之實際負責人為劉淑敏云云，自不實在。是以，源大
        公司得標「湖本村工程」、「烏麻村工程」、及源宏公
        司得標之「九芎村工程」後，均由甲○○提供其為實際
        負責人之長巨公司為保證人。被告甲○○、乙○○辯稱
        甲○○未提供長巨公司為源宏公司之保證廠商，乙○○
        另辯稱其係拜託劉淑敏提供長巨公司為保證廠商，均不
        足取。由此觀之，甲○○若與乙○○感情不好，互不往
        來，何需以長巨公司為源宏公司之保證人？
    (2)、源大公司、源宏公司得標後，因工程合約之保證廠商必
        須是與源大公司、源宏公司同等級之營造廠商，而源大
        公司是甲級營造廠商、源宏公司是乙級營造廠商、長巨
        公司是丙級營造廠商，長巨公司不能為源大公司、源宏
        公司之保證廠商，否則與規定不符，因此，林內鄉公所
        業務承辦人員鄭莞儒乃要求源大公司、源宏公司取回合
        約保證書，另覓保證廠商，甲○○乃打電話給谷星營造
        有限公司（址設雲林縣斗六市○○里○○路360號、以
        下簡稱谷星公司）負責人徐羅秋玉，請谷星公司任源大
        公司之保證廠商；源宏公司則改由谷源營造有限公司（
        址設雲林縣斗六市○○路358號，以下簡稱谷源公司）
        任保證廠商，並繳交保證廠商公司登記文件供鄭莞儒再
        次查核，工程合約保證書上原保證廠商長巨營造，因時
        任主計主任之游碧蓮認係多餘，要求鄭莞儒刪除，鄭莞
        儒乃請源大公司、源宏公司自行刪除等情，為證人鄭莞
        儒、陳河山於原審審理時、被告甲○○於調查站詢問時
        及原審審理中、被告乙○○於審理中供證無誤，並有上
        開合約保證書、鄭莞儒之查核保證廠商簽呈（見調查站
        卷第208頁、第220頁）在卷可稽。然源宏公司如何取得
        谷源公司為其保證廠商，被告乙○○於調查站供稱其不
        認識谷源公司或谷星公司之負責人或該公司員工，彼此
        亦無往來；於原審準備程序中，亦供稱其不知道保證廠
        商後來為何會改為谷源公司，亦不知何時改的。乙○○
        之不知情，顯然是有人為源宏公司處理保證廠商之變更
        。觀諸源大公司與源宏公司關係密切，谷星公司出面為
        源大公司之保證廠商又係甲○○覓得，谷源公司之地址
        即在谷星公司之隔壁，並原保證廠商長巨公司本是甲○
        ○所提供等事實，可以推斷源宏公司之保證廠商谷源公
        司，亦係甲○○將保證合約書領回後，一併覓得，請谷
        源公司擔任源宏公司之保證廠商。再審酌上開２、３、
        ４論述，可以認定，甲○○提供長巨公司、並覓得谷源
        公司為源宏公司之保證廠商，絕非同業間互為保證之慣
        例，而係甲○○、乙○○謀議圍標而得標後之做法，亦
        即，得標後之保證廠商均由甲○○尋覓處理。
    (3)、源大公司、源宏公司工程得標後，有關工程營造綜合險
        之辦理，係由乙○○開立其設於彰化縣二水鄉農會信用
        部支票1紙，面額75,268元向國華產物保險股份有限公
        司（以下簡稱國華保險公司）投保之事實，為被告甲○
        ○、乙○○所承認，並有國華保險公司函文、營造綜合
        保險單附卷可參（見調查站卷第354頁、第356頁至第
        358頁）。乙○○願意開票並親自為源大公司之得標工
        程投保，不論甲○○事前或事後是否曾給乙○○現金保
        費，均可明甲○○、乙○○所辯其兄弟2人分家後感情
        不睦，沒有往來云云，根本不實。尤其，甲○○、乙○
        ○在「湖本村工程」競標，若競標屬實，源宏公司在比
        價失利後，乙○○實不可能在感情不睦之情況下，猶簽
        發支票為甲○○之源大公司投保。
    (4)、「湖本村工程」、「烏麻村工程」、「九芎村工程」於
        施作驗收完畢後，「湖本村工程」工程款1,657,000元
        、「烏麻村工程」工程款1,828,000元、「九芎村工程
        」工程款1,83 1,000元，係於89年11月18日，由乙○○
        攜帶其個人印章、源大公司、源宏公司公司章，至林內
        鄉公所領回公庫支票之事實，為被告乙○○於審判中所
        承認，並有林內鄉公所支票明細表在卷可明（見調查站
        卷第339頁背面，「湖本村工程」、「烏麻村工程」欄
        均有源大公司公司章及乙○○印章印文；「九芎村工程
        」欄則有源宏公司公司章及乙○○印章印文）。同日，
        上開工程款1,657,000元、1,828,000元存入源大公司設
        於林內鄉農會帳號0000000-0帳戶，再轉匯1,75 6,000
        元至大源公司設於彰銀南投分行之上開帳戶；工程款1,
        831,000元存入源宏公司設於林內鄉農會帳號0000000-0
        號帳戶，同日，源宏公司設於林內鄉農會之上開帳戶即
        提領現金250,000元，再轉匯1,581,000元（合計1,831,
        000元）至源大公司設於林內鄉農會之上開帳戶；89年
        11月28日，乙○○之女兒劉秋微自源大公司設於林內鄉
        農會之上開帳戶內，轉匯3,310,000元至源宏公司設於
        土銀員林分行之上開帳戶等事實，有林內鄉農會客戶往
        來交易明細表、存入憑條、取款憑條、匯款委託書在卷
        可詳（見調查站卷第343頁至第351頁），並為甲○○、
        乙○○所肯認。
    (5)、關於工程款之領取乃公司財務得以維持，公司經營得以
        繼續之重要事項，若非親信之人，並經甲○○授意，源
        大公司之工程款豈會委託乙○○領取，是乙○○於審判
        中所辯是因源大公司會計小姐要其順便領取云云，當非
        真實。上開工程款項於存入源大公司、源宏公司設於林
        內鄉農會之帳戶後，源宏公司除提領250,000元現金外
        ，其餘工程款全數匯入源大公司之上開帳戶，被告乙○
        ○雖辯稱匯入源大公司帳戶之款項是清償源宏公司於「
        九芎村工程」施工期間向大源公司訂購混凝土之貨款，
        辯護人並提出源宏公司於89年01月至05日向大源公司購
        買混凝土明細表、大源公司之請款明細表等為證，總計
        源宏公司向大源公司購買混凝土1,361,694元。惟被告
        甲○○、乙○○既供稱其分家後，公司財務獨立，各自
        運作，茍乙○○確實向大源公司購買混凝土，則其給付
        貨款，亦應匯款至大源公司之帳戶，而非源大公司之帳
        戶，以明銀貨兩訖，又購買混凝土之價款若真係1,361,
        694元，源宏公司怎會匯款1,581,000元至大源公司之帳
        戶，此亦殊難理解。再者，道路環境工程之施工，其材
        料不是只有混凝土而已，尚包含瀝青等等，遑論還有工
        資等之支出，及源宏公司應得之利潤，惟源宏公司竟只
        提領現金250,000元，而將剩餘之1,581,000元全數匯入
        源大公司，顯然，扣除一定之利潤後，源宏公司實無餘
        款支應其他支出，且混凝土之貨款，亦不可能佔工程款
        百分之八十六之支出（1,581,000÷1,83 1,000 ）。因
        此，被告甲○○、乙○○提出上開明細表，用以證明源
        宏公司係向大源公司購買混凝土，事後並給付貨款之證
        明力，顯得薄弱。源宏公司將其所得之工程款百分之八
        十六給付源大公司，可明源宏公司承作「九芎村工程」
        所支出之費用，有百分之八十六是由源大公司出資，源
        大公司何以願意出資為源宏公司先行給付工程開銷，應
        即甲○○、乙○○於本案4件工程招標時，已知源大公
        司、源宏公司被指定參與比價之情形，而對於標案如何
        處理，有一定之協議、合意所致，否則，乙○○既無資
        力施作「九芎村工程」，又何敢以低標投標進而得標。
        至於源大公司相隔10日後（89年11月28日），又匯三百
        餘萬元至源宏公司上開帳戶，被告甲○○、乙○○、及
        辯護人均辯稱該筆款項是乙○○向甲○○之借款，不論
        此情是否為真，源大公司、源宏公司帳戶內資金之流動
        ，已可證明兩公司財務互有往來，被告甲○○、乙○○
        極力撇清兩公司毫無往來，乃欲蓋彌彰。
６、辯護人為被告甲○○辯護稱：甲○○、乙○○若要圍標，亦
    應邀第3家指定比價廠商共同圍標才有意義，若只有其2人圍
    標，而由第3人得標，圍標之意義無法彰顯。本院認為：本
    案4件工程關於協泰土木、堡盛公司、新泰公司、中興土木
    參與投標比價部分，因該等廠商涉嫌與被告甲○○、乙○○
    共同協議圍標之事證尚不能達有罪之確信（詳後述），自無
    法認定該等廠商於本案4件工程均與被告甲○○、乙○○共
    同圍標。惟政府採購法第87條第4項之構成要件，僅「意圖
    影響決標價格或獲取不當利益，而以契約、協議或其他方式
    之合意，使廠商不為投標或不為價格之競爭」，倘該構成要
    件之實行行為已完成，即已成罪。惟於發生參與投標之部分
    或全部廠商因此不為投標或相與不為價格競爭之既遂結果時
    ，不必然確保行為人影響決標價格或獲取不當利益意圖之實
    現，蓋倘行為人參與採購競標之程序或實質要件缺漏不備，
    仍無以得標實現其影響決標價格或獲取不當利益之犯罪目的
    。從而，倘行為人以參與投標之部分廠商為對象，著手實行
    協調並使該部分廠商因而不為投標或不為價格競爭，此舉客
    觀上雖不能決定性地左右決標結果，然既係直接限制競爭，
    降低得標之阻力，則客觀上仍可相對性地發生影響力，並非
    本質上手段之不能，即應認定行為人主觀上具「影響決標價
    格」之意圖。再者，既屬非法競標，該獲得簽約及後續施作
    取得對價之機會，即屬非適法之不當利益，此觀同法第50
    條第1項、第2項關於不正圍標之禁止設有「不同投標廠商間
    之投標文件內容有重大異常關聯，或其他影響採購公正之違
    反法令行為，經機關於開標前發現者，其所投之標應不予開
    標；於開標後發現者，應不決標予該廠商；決標或簽約後發
    現得標廠商於決標前有前項情形者，應撤銷決標、終止契約
    或解除契約，並得追償損失。」之規定即明，故應認行為人
    主觀上具「獲取不當利益」之意圖，不以最終經比價結果是
    否能得標為斷。因此，本案4件工程無法認定其他廠商共同
    參與圍標，或「林茂村工程」最後未由源大公司得標，然均
    無礙被告甲○○、乙○○對投標「湖本村工程」、「林茂村
    工程」均具獲取不法利益之意圖，辯護人之上開辯解，不足
    為被告甲○○、乙○○有利之認定。
７、辯護人為被告乙○○辯護稱：本案無積極證據顯示被告甲○
    ○、乙○○有任何之圍標合意，關於保證廠商、保險費之問
    題，均是決標以後之事，與圍標無關聯部分。本院認為：如
    首揭判例要旨所示，本案關於被告甲○○、乙○○圍標之協
    議與合意，固未顯出直接證據，惟綜合上開事證判斷，被告
    甲○○、乙○○圍標「湖本村工程」、「林茂村工程」之事
    實，即顯明確，難以將各該證據、事實，切割判斷，認無關
    聯，進而論被告甲○○、乙○○之犯罪事實仍有合理懷疑。
    辯護人之上開辯解，難以採信。
８、綜上，本案事證明確，被告甲○○、乙○○2 人犯行堪以認
    定，自應依法論科。
四、至公訴意旨就「烏麻村工程」、「九芎村工程」之標案部分
    ，亦認被告甲○○、乙○○亦有違反政府採購法第87條第4
    項之罪嫌部分，查陳河山、鄭莞儒、許世星、陳清合等與被
    告甲○○、乙○○並無犯意之聯絡與行為分擔已如前述，復
    查「烏麻村工程」僅被告甲○○負責之源大公司參與投標，
    被告乙○○負責之源宏公司並未參與，另「九芎村工程」僅
    由被告乙○○負責之源宏公司參與投標，被告甲○○負責之
    源大公司並未參與投標，此外復無證據證明被告甲○○、乙
    ○○有以契約、協議或其他方式之合意，使對方不為投標，
    更當然無所謂意圖影響決標價格或獲取不當利益，而以契約
    、協議或其他方式之合意，使廠商不為價格之競爭，是此部
    分，自難證明被告甲○○、乙○○等有前揭罪嫌。
五、核被告甲○○、乙○○乃協議由源大公司得標，源宏公司則
    不為價格競爭，故需源大公司、源宏公司之投標文件均到達
    林內鄉公所，犯罪始完成並既遂，被告甲○○就源大公司參
    與投標比價之投標文件，衡情應係1次投遞，被告乙○○就
    源宏公司部分亦然，應視甲○○、乙○○投標均完成，為一
    構成要件行為。且本案4件工程係同時通知源宏公司、源大
    公司，開標時間亦均相同，其2人既對源大公司、源宏公司
    投標本案4件工程均知情而有一定之謀議，應係在同時地完
    成，亦應只論一構成要件行為，難認因有「湖本村工程」、
    「林茂村工程」之不同，而論被告甲○○、乙○○之圍標，
    是有概括之犯意而連續為之。核被告甲○○、乙○○所為，
    係犯政府採購法第87條第4項之罪。被告甲○○、乙○○有
    犯意聯絡，行為分擔，為共同正犯。其2人一協議行為圍標2
    件工程，係一行為觸犯數罪名，為想像競合犯，應以一罪論
    （有關本案修正前、後刑法適用之問題，詳如附表所示）。
六、原審法院因認被告等犯行事證明確，適用政府採購法第87條
    第4項、刑法第11條前段、第2 條第1 項前段、第28條、第
    55條（修正前）之規定，並被告甲○○、乙○○犯後均矢口
    否認犯行，內心態度不佳，並無悔意，甲○○犯後推稱自己
    非長巨公司、大源公司之實際負責人，對源宏公司押標金、
    保證廠商等事，均推稱不知，亟欲撇清責任。甲○○於當時
    經營源大公司、長巨公司、大源公司，據陳河山、許世星、
    陳清合等人所供，源大公司當時在市場上頗具盛名，可認甲
    ○○較乙○○掌握更多資源，被告乙○○尚且需向被告甲○
    ○借錢渡過財務難關，且本案圍標所需之押標金，除「林茂
    村工程」是由乙○○提領外，餘均由甲○○經營之大源公司
    提供，源宏公司施作「九芎村工程」之支出，大部分亦由源
    大公司負擔等情節，可認甲○○於本案圍標是居於主導地位
    ，犯罪情節自較被告乙○○為重。甲○○目前仍經營源大公
    司，平均每月營業額達幾百萬元，目前仍投標承攬政府機關
    之公共工程，甲○○若不能服以較重之刑度，難期根絕其圍
    標之惡性。乙○○目前經濟狀況甚差，仍負債，源宏公司亦
    已辦理停業，靠打零工度日，生活情況不佳，及其他一切情
    狀，各分別量處甲○○處有期徒刑壹年，乙○○處有期徒刑
    捌月，另就「烏麻村工程」、「九芎村工程」部分，原審以
    不能證明被告甲○○、乙○○犯罪，本應為甲○○、劉家豐
    無罪之諭知，惟此部分乃1次投標行為，與前開甲○○、劉
    家豐之犯罪行為，有裁判上一罪之關係，爰不另為無罪之諭
    知。原審認事用法並無不當、量刑亦甚妥適，至被告等仍執
    前詞否認犯行，均核無理由，其上訴指摘原判決不當提起上
    訴，核無理由，應予駁回。
據上論結，應依刑事訴訟法第368條，判決如主文。
本案經檢察官羅清溪到庭執行職務。
中　　華　　民　　國　　96　　年　　1 　　月　　23　　日
                  刑事第三庭    審判長法　官  陳義仲
                                      法　官  蘇清水
                                      法　官  宋明蒼
以上正本證明與原本無異。
如不服本判決，應於收受本判決後十日內向本院提出上訴書狀。
其未敘述上訴理由者並得於提起上訴後十日內向本院補提理由書
狀（均須按他造當事人之人數附繕本）「切勿逕送上級法院」。
　　　　　　　　　　　　　　　　　　　書記官  翁心欣
中　　華　　民　　國　　96　　年　　1 　　月　　23　　日
附錄本案論罪科刑法條全文：
政府採購法第87條：
（強迫投標廠商違反本意之處罰）
意圖使廠商不為投標、違反其本意投標，或使得標廠商放棄得標
、得標後轉包或分包，而施強暴、脅迫、藥劑或催眠術者，處1
年以上7 年以下有期徒刑，得併科新臺幣3 百萬元以下罰金。
犯前項之罪，因而致人於死者，處無期徒刑或7 年以上有期徒刑
；致重傷者，處3 年以上10年以下有期徒刑，各得併科新臺幣3
百萬元以下罰金。
以詐術或其他非法之方法，使廠商無法投標或開標發生不正確結
果者，處5 年以下有期徒刑，得併科新臺幣1 百萬元以下罰金。
意圖影響決標價格或獲取不當利益，而以契約、協議或其他方式
之合意，使廠商不為投標或不為價格之競爭者，處6 月以上5 年
以下有期徒刑，得併科新臺幣1 百萬元以下罰金。
意圖影響採購結果或獲取不當利益，而借用他人名義或證件投標
者，處3 年以下有期徒刑，得併科新臺幣1 百萬元以下罰金。容
許他人借用本人名義或證件參加投標者，亦同。
第 1 項、第 3 項及第 4 項之未遂犯罰之。
附表：
┌────────┬────────┬────────┬────────┐
│刑法第28條      │二人以上共同實施│二人以上共同實行│(一)適用新法。    │
│共同正犯        │犯罪之行為者，皆│犯罪之行為者，皆│(二)新法僅作定義上│
│（被告甲○○、劉│為正犯。        │為共犯。        │之修正，使適用更│
│家豊）          │                │                │為明確，非法律變│
│                │                │                │更，自不生新舊法│
│                │                │                │比較問題，無現行│
│                │                │                │刑法第2 條第1 項│
│                │                │                │之適用，應適用新│
│                │                │                │法。            │
├────────┼────────┼────────┼────────┤
│刑法第55條前段  │一行為而觸犯數罪│一行為而觸犯數罪│(一)適用舊法。    │
│想像競合犯      │名，從一重處斷。│名者，從一重處斷│(二)被告一行為同時│
│（被告甲○○、劉│                │。但不得科以較輕│，侵害種類相同之│
│家豊）          │                │罪名所定最輕本刑│數個法益，係一行│
│                │                │以下之刑。      │為觸犯數罪名，為│
│                │                │                │同種想像競合犯，│
│                │                │                │而修正後刑法第55│
│                │                │                │條前段但書增訂想│
│                │                │                │像競合從一重處斷│
│                │                │                │時，不得科以較輕│
│                │                │                │罪名所定最輕本刑│
│                │                │                │以下之刑，為法理│
│                │                │                │之明文化，非屬法│
│                │                │                │律之變更，並無比│
│                │                │                │較新舊法之問題，│
│                │                │                │仍應依刑法第2條 │
│                │                │                │第1 項前段規定，│
│                │                │                │適用修正前刑法第│
│                │                │                │55條前段規定從一│
│                │                │                │重之處斷。      │
└────────┴────────┴────────┴────────┘
